臺灣高雄地方法院刑事判決　　　　　　 100年度易字第1311號
公　訴　人　臺灣高雄地方法院檢察署檢察官
被　　　告　月永福
上列被告因詐欺案件，經檢察官提起公訴（100年度偵字第15527
號），本院判決如下：
    主  文
月永福幫助犯詐欺取財罪，處有期徒刑參月，如易科罰金，以新
臺幣壹仟元折算壹日。
    事  實
一、月永福預見提供金融機構帳戶資料等物供他人使用，有可能
    遭該人及其所屬之詐騙集團作為犯罪贓款匯進提出所用，竟
    以縱有人持其金融帳戶為詐欺取財之工具，亦不違背其本意
    之幫助詐欺取財未必故意，於民國99年5 月15日前之某日，
    在不詳地點，將其所有彰化商業銀行大發分行帳號00000000
    000000號帳戶（下稱系爭帳戶）之存摺、提款卡（含密碼）
    ，交付與真實姓名年籍不詳之人。嗣該姓名年籍不詳之人所
    屬之詐騙集團成員，即意圖為自己不法之所有，於99年5 月
    15日20時50分許，撥打電話給黃雅鈴，佯稱其係「民視購物
    網」網站人員，因送貨員誤以分期付款簽單讓伊簽收，需至
    ATM 提款機操作取消分期付款云云，致黃雅鈴陷於錯誤，而
    於同日21時48分許，在高雄市○○區○○路某便利商店，遵
    照該詐騙集團成員之指示操作自動櫃員機，誤將新臺幣（下
    同）29,900元匯入系爭帳戶，該詐騙集團人士旋即將詐得之
    款項均提領一空。嗣黃雅鈴匯款後察覺有異，報警處理，始
    循線查悉上情。
二、案經黃雅鈴訴由高雄市政府警察局旗山分局移送臺灣高雄地
    方法院檢察署檢察官偵查起訴。
    理  由
壹、證據能力部分：
    按被告以外之人於審判外之陳述雖不符刑事訴訟法第159 條
    之1 至之4 等4 條之規定，而經當事人於審判程序同意作為
    證據，法院審酌該言詞陳述或書面陳述作成時之情況，認為
    適當者，亦得為證據；當事人、代理人或辯護人於法院調查
    證據時，知有刑事訴訟法第159 條第1 項不得為證據之情形
    ，而未於言詞辯論終結前聲明異議者，視為有前項之同意，
    同法第159 條之5 定有明文。本判決所引用之證據資料（詳
    後引之證據），其中傳聞證據部分，縱無刑事訴訟法第159
    條之1 至第159 條之4 或其他規定之傳聞證據例外情形，亦
    因被告及檢察官於本院審理程序時均未加爭執，且本院審酌
    證據作成之形式，均無瑕疵、與待證事實具有關聯性等情況
    ，認為適當，且無不法取得之情形，應認得為證據，揆諸前
    開說明，具有證據能力。
貳、實體部分：
一、訊據被告月永福固坦承開設系爭帳戶，惟矢口否認有何幫助
    詐欺取財犯行，辯稱：我不知道何時遺失或失竊系爭帳戶提
    款卡等物品，因為我已經很久沒有用系爭帳戶了，是銀行通
    知我才知道系爭帳戶被詐騙集團拿去騙人。又我並未將密碼
    與提款卡放在一起，我不知道為何詐欺集團會知道我的密碼
    。我並沒有把系爭帳戶存摺、提款卡交給他人使用云云。
二、經查：
  (一)系爭帳戶係被告所開設乙節，業經被告供承在卷，並有彰化
    商業銀行大發分行99年9 月24日函暨所附系爭帳戶開戶基本
    資料、資金來往明細（他字卷第21至25頁、偵卷第16頁）等
    附卷可稽。又被害人黃雅鈴於上開時間，遭人以如事實欄所
    載之詐術詐騙，致陷於錯誤，匯款29,900元至系爭帳戶等情
    ，業據證人黃雅鈴於警詢時（他字卷第14頁）證述甚詳，且
    有高雄市政府警察局鼓山分局龍華派出所受理詐騙帳戶通報
    簡便格式表、受理刑事案件報案三聯單、內政部警政署反詐
    騙諮詢專線紀錄表（他字卷第17至19頁、偵卷第21頁）、自
    動櫃員機交易明細表1 紙（他字卷第16頁）等在卷可按。是
    被告所有系爭帳戶確實遭真實姓名年籍不詳之成年詐騙集團
    成員，作為詐欺取財使用無訛。
  (二)衡諸金融帳戶存摺、提款卡、密碼為個人理財之重要工具，
    被告為受過基本國民教育之人，並有一定社會工作經驗，依
    其年齡及智識程度，理應將系爭帳戶之存摺、提款卡妥善保
    管，如未使用即應將之置於安全之地點加以保管，而如有遺
    失、失竊之情事，亦應立即申報掛失；尤以時下相關金融帳
    戶遭犯罪集團利用之新聞報導層出不窮，政府亦不遺餘力地
    提醒民眾注意、警覺，苟若遺失或失竊，應無不加理會之可
    能。查，被告於審理時陳稱：於99年5 月間，我是在臺中工
    作；我出去工作時，都把隨身物品放在一個包包，系爭帳戶
    存摺、提款卡都放在該包包內（審卷第12頁）云云；惟依被
    告所述情節，該隨身包包並未遺失或遭竊，亦無其他物品被
    竊，則何獨系爭帳戶存摺、提款卡不翼而飛？且參以，被告
    甚久未使用系爭帳戶，焉須隨身攜帶系爭帳戶存摺、提款卡
    ，徒增遺失或被竊之風險？在在與常情不符。
  (三)復次，欲使用提款卡領取款項者，須於金融機構設置之自動
    櫃員機上依指令操作，並輸入正確之密碼，方可順利領得款
    項；如非經帳戶所有人同意、授權而告知提款卡密碼等情況
    ，單純持有提款卡之人，欲隨機輸入號碼而領取款項之機會
    ，以密碼之設計，不法之人任意輸入號碼而與正確之密碼相
    符者，機率微乎其微。又參酌基於使用他人帳戶從事財產犯
    罪者之立場，渠等既知利用他人之帳戶掩飾犯行，當亦明瞭
    社會上一般正常之人如遇帳戶存摺、提款卡遺失或失竊情事
    ，為防止拾得或竊取者擅領存款或作為不法使用而徒增訟累
    ，必於發現後立即向金融機構辦理掛失止付或報警處理；在
    此情形下，若猶然以各該遺失或被竊帳戶，作為指示被害人
    匯入款項之犯罪工具，則在渠等向他人詐欺取財，並誘使被
    害人將款項匯入該帳戶後，即有可能因帳戶所有人掛失止付
    而無法提領犯罪所得，致渠等大費周章從事之犯行成空。是
    以犯罪集團若非確定該帳戶所有人不會報警或掛失止付，以
    確定渠等能自由使用該帳戶提款、轉帳，當不至於以該隨時
    可能被凍結之帳戶從事犯罪。此外，參酌系爭帳戶於99年5
    月間，僅有87元餘額，被告復自承當時積欠卡債100多萬元
    （審卷第12頁），亦核與一般提供金融帳戶給詐騙集團使用
    之人，其帳戶多剩極少餘額，且經濟狀況不佳之經驗相合。
    綜上，足證系爭帳戶之存摺、提款卡及密碼並非遺失或遭竊
    ，而是出於被告自由意志將該等物件交給某詐騙集團之成員
    無訛。
  (四)刑法上之故意，可分為直接故意與不確定故意（間接故意）
    ，所謂「不確定故意」，係指行為人對於構成犯罪之事實，
    預見其發生而其發生並不違背其本意者，刑法第13條第2 項
    定有明文。查，個人之存摺與提款卡，專有性甚高，並非一
    般自由流通使用之物，縱須交他人使用，亦必基於信賴關係
    或特殊事由，自不可能隨意交予完全不相識之人任意使用，
    更況不肖之徒為掩飾不法行徑，避免執法人員之追究處罰，
    經常利用他人帳戶之存摺、提款卡及密碼轉帳或提領犯罪所
    得，藉以掩蓋犯罪行為之情形，業經新聞及電視等大眾傳播
    系統多所報導，政府亦宣導民眾注意防範。被告為智識能力
    正常之成年人，而依其智識能力及社會生活經驗，對於將自
    己申設之帳戶存摺、提款卡及密碼交予不相識之人，該帳戶
    將有可能會被利用作為實行犯罪行為之工具一事自應有所預
    見，竟仍將所申辦之系爭帳戶供人使用，對於他人持以詐欺
    取財犯罪之事實，自不違背其本意，已符合前開「不確定故
    意」之要件。
  (五)綜上所述，被告前揭所辯，與事理常情不符，礙難採信，是
    本件事證明確，被告幫助詐欺取財犯行堪以認定，應予依法
    論科。
三、按刑法上之幫助犯，係對於犯罪與正犯有共同之認識，而以
    幫助之意思，對於正犯資以助力，而未參與實施犯罪之行為
    者而言，最高法院著有75年度台上字第1509號、84年度台上
    字第5998號及88年度台上字第1270號判決意旨可供參照。是
    以，如未參與實施犯罪構成要件之行為，且係出於幫助之意
    思提供助力，即屬幫助犯，而非共同正犯。本件被告將申設
    系爭帳戶之存摺、提款卡、密碼交付與真實姓名年籍不詳之
    人使用，及單純提供帳戶供人使用之行為，並不等同於向被
    害人施以欺罔之詐術行為，且亦無證據證明被告有參與詐欺
    取財犯行之構成要件行為。是被告所為，係對於詐騙集團成
    員遂行詐欺取財犯行，資以助力，揆諸上開判決意旨，自應
    成立幫助詐欺取財罪。核被告所為，係犯刑法第30條第1 項
    、第339 條第1 項之幫助詐欺取財罪，爰依刑法第30條第2
    項規定，按正犯之刑減輕之。爰審酌被告提供帳戶予詐欺者
    使用，助長詐欺犯罪，擾亂金融交易秩序，實為社會層出不
    窮詐財事件發生之根源，並使犯罪之追查趨於複雜，犯後未
    能坦承犯行，未見悔意，及其犯罪之目的、手段、智識程度
    、生活狀況、被害人所受損害等一切情狀，量處如主文所示
    之刑，並諭知易科罰金之折算標準，以示懲儆。
據上論斷，應依刑事訴訟法第299 條第1 項前段、刑法第30條第
1 項前段、第2 項、第339 條第1 項、第41條第1 項前段，刑法
施行法第1 條之1 ，判決如主文。
本案經檢察官陳登燦到庭執行職務。
中    華    民    國    100    年    9    月    28    日
                  刑事第十六庭  審判長法  官  施柏宏
                                      法  官  陳美芳
                                      法  官  洪榮家
以上正本證明與原本無異。
如不服本判決應於收受送達後10日內向本院提出上訴書狀，並應
敘述具體理由；如未敘述上訴理由者，應於上訴期間屆滿後20日
內向本院補提理由書（均須按他造當事人之人數附繕本）「切勿
逕送上級法院」。
中    華    民    國   100    年    9     月    28    日
                                      書記官  陳鈺甯
附錄本案論罪科刑法條：
刑法第339條第1項：
意圖為自己或第三人不法之所有，以詐術使人將本人或第三人之
物交付者，處5 年以下有期徒刑、拘役或科或併科1 千元以下罰
金。